ACORDAO-COMPLETO-2354699

ACÓRDÃO 6336/2020 ATA 17/2020 - PRIMEIRA CÂMARA

VISTOS, relatados e discutidos estes autos de tomada de contas especial instaurada pelo Ministério do Turismo em razão da não aprovação da prestação de contas, por impugnação total das despesas, do convênio 1460/2008, cujo objeto era apoiar a realização do projeto festivo intitulado "Brito Folia 2008", realizado em 21/12/2008.
ACORDAM os Ministros do Tribunal de Contas da União, reunidos em sessão da 1ª Câmara, diante das razões expostas pelo relator, em:
9.1.  rejeitar as alegações de defesa apresentadas pela Associação Sergipana de Blocos de Trio (ASBT) , pelo seu presidente, o Sr. Lourival Mendes de Oliveira Neto, e pela empresa Valéria Patrícia Pinheiro de Oliveira Azevedo - ME (V & M Eventos) ;
9.2. julgar irregulares as contas do Sr. Lourival Mendes de Oliveira Neto, com fundamento nos artigos 1º, I, 16, III, "c", 19, caput, e 23, III, "c", da Lei 8.443/1992, e condená-lo, solidariamente com a Associação Sergipana de Blocos de Trio (ASBT) e com a empresa Valéria Patrícia Pinheiro de Oliveira Azevedo - ME (V & M Eventos) ao pagamento da importância de R$ 68.161,44 (sessenta e oito mil, cento e sessenta e um reais e quarenta e quatro centavos) , atualizada monetariamente e acrescida de juros de mora, calculados desde 6/1/2009, até a data do efetivo recolhimento, fixando-lhes o prazo de 15 (quinze dias) , a contar da notificação, para que comprovem, perante o Tribunal, o recolhimento do débito ao Tesouro Nacional;
9.3. aplicar, individualmente, ao Sr. Lourival Mendes de Oliveira Neto, à Associação Sergipana de Blocos de Trio (ASBT) e à empresa Valéria Patrícia Pinheiro de Oliveira Azevedo - ME (V & M Eventos) a multa prevista no art. 57 da Lei 8.443/1992 c/c o art. 267 do RI/TCU, no valor de R$ 125.000,00 (cento e vinte e cinco mil reais) , fixando-lhes o prazo de 15 (quinze) dias, a contar da notificação, para que comprovem, perante este Tribunal (art. 214, III, "a", do RI/TCU) , o recolhimento da dívida aos cofres do Tesouro Nacional, atualizada monetariamente desde a data do presente acórdão até a do efetivo recolhimento, se for paga após o vencimento, na forma da legislação em vigor;
9.4. autorizar, desde logo, nos termos do art. 28, II, da Lei 8.443/1992, a cobrança judicial das dívidas, caso não atendidas as notificações;
9.5. encaminhar cópia da deliberação ao procurador-chefe da Procuradoria da República em Sergipe, nos termos do § 3º do art. 16 da Lei 8.443/1992 c/c o § 7º do art. 209 do Regimento Interno do TCU, para adoção das medidas que entender cabíveis.

Tomada de contas especial instaurada em razão da não aprovação da prestação de contas, por impugnação total das despesas, de convênio, cujo objeto era apoiar a realização do projeto festivo intitulado Brito Folia 2008, realizado em 21/12/2008.

Primeira Câmara

Associação Sergipana de Blocos de Trio (ASBT).

3. Interessados/Responsáveis:
3.1. Interessado: Ministério do Turismo (MTur)
3.2. Responsáveis: Associação Sergipana de Blocos de Trio - ASBT (32.884.108/0001-80); Lourival Mendes de Oliveira Neto (XXX.702.215-XX); Valéria Patrícia Pinheiro de Oliveira Azevedo - ME (02.332.448/0001-38).

13.1. Ministros presentes: Walton Alencar Rodrigues (Presidente), Benjamin Zymler, Bruno Dantas e Vital do Rêgo.
13.2. Ministros-Substitutos presentes: Augusto Sherman Cavalcanti e Weder de Oliveira (Relator).

ACORDAO-COMPLETO-2462617

Acórdão de Relação 3651/2021 - Primeira Câmara

Acórdão de Relação

WEDER DE OLIVEIRA

Trata-se de tomada de contas especial instaurada pela Secretaria Executiva do Ministério do Turismo (MTur) , em que foram responsabilizados, originalmente, a Associação Sergipana de Blocos de Trio (ASBT) e seu presidente, o Sr. Lourival Mendes de Oliveira Neto, em razão da não aprovação da prestação de contas, por impugnação total das despesas, do convênio 1.460/2008 (Siconv 701741) , que tinha por objeto a promoção e divulgação do turismo regional por meio do apoio ao evento festivo intitulado "Brito Folia 2008) , realizado no município de Campo de Brito/SE, no dia 21/12/2008.
Para contextualizar os fatos, reproduzo, com ajuste de forma, a instrução do auditor da então Secex-SE (peça 41) :
"HISTÓRICO
2.	O Convênio MTur 1.460/2008 foi celebrado em 19/12/2008, com vigência inicial até 21/2/2009 (peça 1, p. 32-50) , posteriormente prorrogado de ofício até 4/3/2009 (peça 1, p. 52-54) . [O valor total do ajuste foi de R$ 223.000,00, sendo R$ 200.000,00 de recursos federais a cargo do MTur, liberado por meio da ordem bancária 2008OB901506, em 30/12/2008 (peça 1, p. 51) , e R$ 23.000,00 a título de contrapartida da associação convenente].
3.	O responsável encaminhou a prestação de contas em 3/4/2009 (peça 1, p. 55) .
4.	A partir dos elementos apresentados, foi emitido o Parecer de Reanálise de Prestação de Contas - Parte Técnica 662/2010, em 14/4/2010 (peça 1, p. 56-61) , aprovando a prestação de contas, com registro de que não houve supervisão in loco.
5.	Em seguida, foram emitidas a Nota Técnica de Reanálise 209/2012, em 19/3/2012 (peça 1, p. 116-117) , com proposta de diligência para se obter do convenente as declarações de autoridade local e do convenente atestando a realização do evento, declaração de gratuidade ou não do evento e declaração ou comprovação de exibição do vídeo institucional de promoção do turismo brasileiro; e a Nota Técnica de Análise 48/2012, em 16/4/2012 (peça 1, p. 119-124) , na qual propõe-se que sejam solicitados do gestor:
a) cópias das três propostas que evidenciassem a realização de comparativo entre os valores contratados e os valores praticados no mercado;
b) cópia da publicação do documento de ratificação do processo de inexigibilidade:
c) cópias dos contratos de exclusividade entre as atrações musicais e seus respectivos empresários exclusivos, devidamente registrados em cartório, bem como comprovação dos repasses efetuados às atrações artísticas e/ou aos seus respectivos empresários exclusivos.
6.	Notificada a entidade em 23/4/2012 (peça 1, p. 118 e 140) , o gestor veio apresentar justificativas e documentos em 24/5/2012 (peça 1, p. 125-136) , pedindo reconsideração dos pareceres emitidos.
7.	Com a emissão do Relatório de Demandas Externas (RDE) 00224.001217/2012-54 (peça 1, p. 141-167 e 184-224) , resultante das ações de controle desenvolvidas pela Controladoria-Geral da União (CGU) na ASBT, cujos trabalhos foram realizados entre 13/8/2012 e 31/1/2014, o Ministério do Turismo, valendo-se do princípio da autotutela, reviu o seu posicionamento anterior e emitiu a Nota Técnica de Reanálise Financeira 197/2014, em 7/2/2014 (peça 1, p. 137-139) , aprovando a execução física com ressalvas e a Nota Técnica de Análise Financeira 504/2014, em 18/9/2014,  reprovando a execução financeira do convênio em apreço (peça 1, p. 174-182) , com a imputação de débito pelo valor integral repassado, ante as seguintes irregularidades cometidas pela ASBT:
a) contratação das bandas por inexigibilidade fundamentada em contratos de exclusividade com empresa intermediária, não diretamente com os artistas ou com seus empresários exclusivos, fora dos moldes preconizados no Acórdão 96/2008-TCU-Plenário (1.3 da Nota Técnica de Análise Financeira 504/2014 e subitem 2.1.2.220 do RDE, peça 1, p. 185-194) ;
b) ausência de justificativa de preços na inexigibilidade de licitação realizada pela ASBT (item 1.1 da Nota Técnica de Análise Financeira 504/2014 e subitem 2.1.2.221 do RDE, peça 1, p. 194-196) ; 
c) divergência entre os valores contratados e os efetivamente recebidos pelas bandas a título de cachê, ocasionando dano ao erário no montante de R$ 76.000,00 (subitem 2.1.2.222 do RDE, peça 1, p. 196-201) ;
d) indícios de similaridade na grafia utilizada em documento de titularidade da ASBT e em notas fiscais de empresas contratadas pela ASBT (item 3.1 da Nota Técnica de Análise Financeira 504/2014 e subitem 2.1.2.223 do RDE, peça 1, p. 201-210) ;
e) publicação do extrato de inexigibilidade no Diário Oficial do Estado de Sergipe sem identificar a empresa contratada - Valéria Patrícia Pinheiro de Oliveira Azevedo - ME (subitem 1.2 da Nota Técnica de Análise Financeira 504/2014 e subitem 2.1.2.224 do RDE, peça 1, p. 210-212) ;
f) não publicação do extrato do contrato 015/2008, celebrado com a empresa Valéria Patrícia Pinheiro de Oliveira Azevedo - ME (subitem 2.1 da Nota Técnica de Análise Financeira 504/2014 e subitem 2.1.2.225, peça 4, p. 212-214) ;
g) ausência de cláusula necessária nos contratos firmados pela ASBT, garantindo o livre acesso dos servidores dos concedentes ou contratantes, bem como dos órgãos de controle, aos documentos e registros contábeis das empresas contratadas (subitem 2.1.2.226 do RDE, peça 1, p. 214-216) ;
h) declaração de autoridade, atestando a realização do evento, alheia ao município de Campo do Brito/SE (subitem 2.1.2.227 do RDE, peça 1, p. 216-217) ;
i) indícios da existência de vínculos entre empresa que integra o quadro social da ASBT e a proprietária da Valéria Patrícia Pinheiro de Oliveira Azevedo - ME, contratada por aquela entidade sem fins lucrativos por meio do Contrato 15/2008 (subitem 2.1.2.228 do RDE, peça 1, p. 217-219) ;
j) existência de vínculo familiar entre integrantes da ASBT e empresário de banda musical contratada por aquela entidade sem fins lucrativos por meio do Contrato 15/2008 (subitem 2.1.2.229 do RDE, peça 1, p. 219-220) ;
k) o extrato bancário está inconsistente. Nele, aparece o nome de Francisco Porto com débito de R$ 223.000,00 e o comprovante pagamento (fl. 63) possui uma declaração dizendo que "o valor da nota n.173, de 6/1/2009, Fav Valéria Patrícia Pinheiro De Oliveira creditado na ag. 3546-7 C/C 28767-9". Não há extrato da conta citada comprovando a entrada do recurso público, não é possível identificar o destino do recurso e quem é Francisco Porto descrito no extrato. Assim, tal documento comprobatório não é suficiente (peça 1, p. 171-173 e 225) - item 4.1 da Nota Técnica de Análise Financeira 504/2014) .
8.	Notificados, o gestor e a entidade convenente, sobre a reprovação da prestação de contas, em 25/9/2014 e 25/10/2014 (peça 1, p. 171-173 e 225) , respectivamente, apresentaram respostas apontando a ocorrência do bis in idem, argumentando que havia processo no âmbito deste Tribunal tratando do convênio em tela (TC Processo 009.888/2011-0) , para ao final solicitarem o sobrestamento do processo até deliberação deste Tribunal (peça 1, p. 226-227) . O Ministério do Turismo indeferiu o sobrestamento e emitiu notificação, em 7/4/2015, informando o presidente da entidade convenente (peça 1, p. 228-229) .
9.	Ao final dos exames promovidos pelo Ministério do Turismo, em sede de tomada de contas especial, foi emitido o Relatório de TCE 313/2015, em 25/5/2015 (peça 1, p. 244-248) , confirmando as irregularidades apontadas na Nota Técnica de Reanálise Financeira 197/2014, concluindo pela não comprovação do valor total repassado de R$ 200.000,00. 
10. 	No âmbito desta Corte de Contas, a instrução inicial, de 28/3/2016, ante as irregularidades ali relatadas, propôs a realização de citação solidária do gestor e da entidade convenente (peça 5) , entretanto, o diretor desta unidade técnica definiu, preliminarmente, em despacho de 3/5/2016 (peça 6) , pela expedição de diligência à CGU, cumprida mediante ofício 0325/2016-TCU/SECEX-SE (peça 7) , de 11/5/2016, conforme aviso de recebimento de 24/5/2016 (peça 9) , para carrear aos autos cópia da documentação constante em papéis de trabalho que embasaram a constatação referente à divergência entre os valores contratados pela ASBT com a empresa Valéria Patrícia Pinheiro de Oliveira Azevedo - ME, e os efetivamente recebidos a título de cachê pelas bandas Valneijós, Pedro Henrique e Gabriel, Se Ligue e Aviões do Forró, conforme tabela a seguir, constante do Relatório de Demandas Externas (RDE) 00224.001217/2012-54, na parte referente ao Convênio 1.460/2008 (Siafi/Siconv 701741; evento: 'Brito Folia 2008') , preferencialmente de forma digitalizada, em arquivos de extensão .pdf: 
	BANDAS
	VALOR INFORMADO DO CACHÊ (R$) 
	DIFERENÇA DE CACHÊ (R$) 

		PELA ASBT
	PELO REPRESENTANTE DA BANDA
	
	Banda Valneijós
	40.000,00
	9.000,00
	31.000,00

	Pedro Henrique e Gabriel
	20.000,00
	14.000,00
	6.000,00

	Banda Se Ligue
	20.000,00
	14.000,00
	6.000,00

	Banda Aviões do Forró
	143.000,00
	110.000,00
	33.000,00

	TOTAL (GERAL) 
	223.000,00
	147.000,00
	76.000,00

10.1.	Em resposta à diligência, a CGU encaminhou, em 3/6/2016, as documentações constantes da peça 8, a seguir identificadas: a) contrato 015/2008 celebrado entre a ASBT e a empresa Valéria Patrícia Pinheiro de Oliveira Azevedo - ME (peça 8, p. 3-7) , extrato bancário da conta especifica (peça 8, p. 8) , nota fiscal 173 no valor de R$ 223.000,00 (peça 8, p. 9) , plano de trabalho (peça 8, p. 10-14) , orçamento apresentado pela empresa contratada (peça 8, p. 15) , relatório de execução físico-financeira (peça 8, p. 30) , relatório de pagamentos efetuados (peça 8, p. 31) ; b) recibo apresentado pelo representante da banda 'Se Ligue' comprovando o recebimento de cachê no valor de R$ 14.000,00 em 21/12/2008 (peça 8, p. 16) ; c) peça do processo judicial 6311.27.2009, subscrita por representante da banda 'Pedro Henrique e Gabriel', informando e apresentando recibo do cachê recebido pela banda no evento em apreço em 21/12/2008, no valor de R$ 14.000,00 (peça 8, p. 17-18) ; d) peça do processo judicial 6311.27.2009, subscrita por representante da banda 'Aviões do Forró' em 20/6/2013, informando e apresentando recibo, de 21/12/2008, do cachê recebido pela banda no evento em apreço, no valor de R$ 110.000,00 (peça 8, p. 19-23) ; e) peça do processo judicial 6311.27.2009, subscrita por representante da banda 'Valneijos', informando ter recebido cachês, oriundos dos contratos 15/2008 e 01/2009, no valor total de R$ 18.000,00, recebidos pela banda no evento em apreço e em outro posterior, subentendendo-se que foram cachês iguais no valor de R$ 9.000,00 (peça 8, p. 24-27) .
10.2	 Ao final dos exames promovidos pelo Ministério do Turismo, em sede de tomada de contas especial, foi emitido o Relatório de TCE 313/2015, em 25/5/2015 (peça 1, p. 244-248) , confirmando as irregularidades apontadas na Nota Técnica de Reanálise Financeira 197/2014, concluindo pela não comprovação do valor total repassado de R$ 200.000,00. 
10.3	Ante às irregularidades relatadas nos autos, propôs a realização de citação solidária do gestor e da entidade convenente.
11.	O diretor da unidade técnica pronunciou-se, preliminarmente, em despacho de peça 6, pela expedição de diligência à CGU.
12.	Segundo o Relatório de Demandas Externas (RDE) 00224.001217/2012-54 (peça 1, p. 141-167 e 184-224) , o objeto conveniado foi integralmente executado, conforme plano de trabalho, tendo sido efetuado pagamentos no valor total de R$ 223.000,00 à empresa Valéria Patrícia Pinheiro de Oliveira Azevedo - ME (CNPJ 02.332.448/0001-38) , conforme contrato 15/2008, decorrente da inexigibilidade de licitação 015/2008, pela realização dos seguintes shows:
	Atração
	Valor (R$) 
	Data da realização
	Duração do show

	Banda Valneijós
	40.000,00
	21/12/2008
	2:00

	Pedro Henrique e Gabriel
	20.000,00
	21/12/2008
	2:00

	Banda Se Ligue
	20.000,00
	21/12/2008
	2:00

	Banda Aviões do Forró
	143.000,00
	21/12/2008
	2:00

	Total (R$) 
	223.000,00
		
13.	Concluiu o exame da instrução de peça 10 que houve nos autos da presente tomada de contas especial documento/informação que justifica a imputação de débito no valor de R$ 76.000,00, em decorrência da divergência entre os valores contratados e os efetivamente recebidos pelas bandas musicais, a título de cachês, relatada pelo RDE 00224.001217/2012-54. 
14.	Nesse sentido, foi sugerida a atribuição da responsabilidade solidária do Sr. Lourival Mendes de Oliveira Neto e da Associação Sergipana de Blocos de Trio, imputando-se a eles o débito histórico de R$ 68.161,44, referente às despesas não aprovadas, proporcionalmente ao total dos recursos repassados por meio do Convênio 1.460/2008 (Siconv 701741) utilizado para pagamentos efetuados a Valéria Patrícia Pinheiro de Oliveira Azevedo - ME, da seguinte forma:
	Valor total do convênio: R$ 223.000,00
	%
	Despesa reprovada: R$ 76.000,00

	Valor Concedente:
	R$ 200.000,00  
	89,69%
	68.161,44

	Valor Contrapartida:
	R$ 23.000,00
	10,31%
	7.838,56

15.	Ao final, o exame sugeriu citar o Sr. Lourival Mendes de Oliveira Neto, presidente da ASBT, e a Associação Sergipana de Blocos de Trio, para que apresentassem alegações de defesa e/ou recolhessem, solidariamente, aos cofres do Tesouro Nacional, a quantia histórica de R$ 68.161,44 (30/12/2008) , em face da impugnação parcial das despesas do Convênio 1.460/2008 (Siconv 701741) , em virtude da divergência entre os valores contratados e os efetivamente recebidos pelas bandas a título de cachês. 

	Valor Original Do Débito (R$) 
	Data De Ocorrência

	68.161,44
	6/1/2009

16. 	A instrução de peça 24 examinou as alegações de defesa apresentadas pelo Sr. Lourival Mendes de Oliveira Neto e pela Associação Sergipana de Blocos de Trio (ASBT) , em razão da impugnação parcial das despesas realizadas com os recursos do Convênio 1.460/2008 (Siconv 701741) . Como as alegações de defesa foram as mesmas para os responsáveis, o exame foi feito de forma única.
17. 	Naquela ocasião, concluiu-se pela rejeição das alegações de defesa apresentadas, tendo sido proposto julgar irregulares as contas do Sr. Lourival Mendes de Oliveira Neto, nos termos dos arts. 1º, inciso I, 16, inciso III, alínea 'c', da Lei 8.443/1992, c/c os arts. 19 e 23, inciso III, da mesma Lei, e com arts. 1º, inciso I, 209, inciso III, 210 e 214, inciso III, do Regimento Interno, condená-lo, solidariamente com a Associação Sergipana de Blocos de Trio, ao pagamento da quantia de R$ 68.161,44 aos cofres do Tesouro Nacional, bem com aplicar individualmente ao Sr. Lourival Mendes de Oliveira Neto, presidente da ASBT, e à Associação Sergipana de Blocos de Trio a multa prevista no art. 57 da Lei 8.443/1992 c/c os art. 267 do Regimento Interno do TCU.
18.	Em Parecer do Parquet de peça 27, o MPTCU não concordou com a proposta desta Unidade Técnica e se manifestou pela restituição dos autos a esta Secretaria para a realização de nova citação.
19.	Em Despacho do Ministro Relator Weder de Oliveira (peça 29) , há referências às propostas de primeira e segunda instrução, bem como do Parecer do Parquet (peça 27) . O processo foi mandado de volta para citação pelo valor integral transferido no ajuste.
20.	O Pronunciamento da Unidade (peça 31) , relativamente aos itens 23 e 24 do Despacho ministerial, registra:
'2. No âmbito desta Unidade Técnica, todavia, verificou-se que o 'Sr. Francisco Porto' mencionado no trecho acima, na verdade, trata-se da agência do Banco do Brasil n. 3546 (na qual foram movimentados os recursos avença) e não de possível beneficiário do pagamento em questão. 
3. Diante disso, em consonância com o parágrafo 24 do despacho à peça 29 (transcrito acima) , deverá ser realizada a citação da empresa Valéria Patrícia Pinheiro de Oliveira Azevedo- ME (V&M Eventos) em solidariedade à ASBT e ao Sr. Lourival Mendes de Oliveira Neto. 
4. Assim, encaminhem-se os autos ao Serviço de Administração desta Secex para a expedição dos ofícios de citação, conforme a seguir, desconsiderando-se o pronunciamento à peça 30: 
a) Responsáveis solidários: Lourival Mendes de Oliveira Neto (CPF XXX.702.215-XX) , Associação Sergipana de Blocos de Trio (CNPJ 32.884.108/0001-80) e Valéria Patrícia Pinheiro de Oliveira Azevedo (CNPJ 02.332.448/0001-38) . 
b) Irregularidade: O débito é decorrente da não comprovação de que os artistas/bandas foram contratados por preços de mercado, exigência contida no item 'h' da parte II da cláusula terceira e da cláusula oitava do convênio MTur/ASBT 701741/2008, e no art. 45 e 46, II, da Portaria Interministerial 127/2008, bem como pela existência de evidências de superfaturamento, correspondente à diferença ente os valores pagos às empresas que se apresentaram como representantes exclusivos e os valores recebidos pelos artistas/bandas, valores presumidos como preços de mercado em razão do contexto em que ocorreram as contratações diretas e da precariedade jurídica dos instrumentos de representação. 
c) Valor do débito:

	Valor Original do Débito (R$) 
	Data de Ocorrência

	68.161,44
	6/1/2009

20.1.	Em atendimento ao despacho do relator, foram realizadas as citações dos responsáveis, os quais se manifestaram por meio dos expedientes à peça 38 a 40.
EXAME TÉCNICO
21.	Preliminarmente, importa observar que foi preenchido o requisito constante dos arts. 3º e 4º da Instrução Normativa TCU 71/2012, que trata da necessidade de esgotamento das medidas cabíveis no âmbito administrativo interno do Ministério do Turismo antes da instauração de uma Tomada de Contas Especial, pois esse órgão adotou providências visando à apuração dos fatos, identificação dos responsáveis, quantificação do dano, propondo o imediato ressarcimento ao Erário (peça 1, p. 171-173 e 225) .
22.	Irregularidade: O débito é decorrente da não comprovação de que os artistas/bandas foram contratados por preços de mercado, exigência contida no item 'h' da parte II da cláusula terceira e da cláusula oitava do convênio MTur/ASBT 701741/2008, e no art. 45 e 46, II, da Portaria Interministerial 127/2008, bem como pela existência de evidências de superfaturamento, correspondente à diferença ente os valores pagos às empresas que se apresentaram como representantes exclusivos e os valores recebidos pelos artistas/bandas, valores presumidos como preços de mercado em razão do contexto em que ocorreram as contratações diretas e da precariedade jurídica dos instrumentos de representação.
Alegações de defesa do Sr. Lourival Mendes de Oliveira Neto e da ASBT
23.		Os responsáveis citados apresentaram as suas alegações de defesa, que foram juntadas aos autos às peças 38 e 39. Cumpre observar que o conteúdo das duas peças apresentadas pelos responsáveis é idêntico, na sua essência, por isso, serão examinadas conjuntamente.
24.	Incialmente, em suas alegações de defesa, os responsáveis se atêm na 'não comprovação de que os artistas/bandas foram contratados por preços de mercado' e lembram que atrações artísticas têm oscilações significativas em seus valores de cachês, um dia pode estar valendo 'X' no dia seguinte 'Y', entendendo que essa oscilação poderia comprometer a análise através de notas do fornecedor. Anota que o Parágrafo Quinto da cláusula oitava do convênio informa que a Convenente poderá utilizar-se do sistema de registro de preços dos entes federados. Que fica também evidente o atendimento ao princípio da economicidade, verificado no Parecer/Conjur/MTur/1.739/2008, da Consultoria Jurídica da Unidade Setorial da Advocacia-Geral da União do Ministério do Turismo, respaldado no Acórdão 1852/2006-TCU-Segunda Câmara, a saber:
1.10 - Na avaliação de proposições de convênio, exija, proceda, e consigne em seus pareceres técnicos as análises detalhadas dos custos indicados nas propostas, documentando referidas análises com elementos de convicção como cotações, tabelas de preços de associações profissionais, publicações especializadas e outras fontes disponíveis, de modo a certificar-se e a comprovar que tais custos estão condizentes com os praticados no mercado da respectiva região; 
25.	Concluiu, com isso, que, pelo parecer técnico, toda a documentação fora analisada, aprovada e atestada antes da formalização do convênio. Registra que esse mesmo entendimento pode ser extraído do Acórdão 9313/2017-TCU-Primeira Câmara, conforme mostrou:
'Acórdão 9313/2017-TCU-Primeira Câmara (...) retomo a declaração de voto do Acórdão 1435/2017-TCU-Plenário, no qual deixei registrado que o funcionamento do mercado de eventos envolve a participação de empresários exclusivos e empresários exclusivos ad hoc. Dessa forma, a arbitragem de ganhos internos no relacionamento desses atores entre si e entre eles e os artistas não é função deste Tribunal. Cabia ao MTur ter demonstrado que o valor pago era compatível com o preço de mercado ou com valores anteriormente recebidos pelo artista em outros eventos equivalentes.'
26.	Assim, entendem que não se pode considerar que a inexigibilidade de licitação não teve justificativa de preço nem que os preços não estavam condizentes com aqueles praticados no mercado. Aduzem, ainda, que, na justificativa de inexigibilidade, consta nome da empresa contratada, valor do cachê artístico, data e local da apresentação, artista consagrado pela crítica especializada ou pela opinião pública.
27.	Reiteram que o valor pago corresponde ao valor contratado conforme nota fiscal e orçamento pela empresa que detinha a exclusividade para a apresentação e recebimento do valor contratado para apresentação da banda na forma do item 9.2.3.2 do Acórdão 1435/2017-TCU-Plenário, que diz que a existência de dano aos cofres públicos, a ser comprovada mediante instauração da devida tomada de contas especial, tende a se evidenciar em cada caso, entre outras questões, quando não for possível comprovar o nexo de causalidade, ou seja, que os pagamentos tenham sido recebidos pelo artista ou por seu representante devidamente habilitado, seja detentor de contrato de exclusividade, portador de instrumento de procuração ou carta de exclusividade, devidamente registrados em cartório.
Análise Alegações de defesa do Sr. Lourival Mendes de Oliveira Neto e da ASBT
28.	Considerando que as alegações de defesa dos responsáveis são idênticas (peças 38 e 39) , elas serão examinadas em conjunto.
29.	Incialmente, serão atacados ponto a ponto das alegações de defesa.
29.1.	Os responsáveis se atêm na "não comprovação de que os artistas/bandas foram contratados por preços de mercado". Observe-se que a irregularidade trata também da existência de evidências de superfaturamento, correspondente à diferença ente os valores pagos às empresas que se apresentaram como representantes exclusivos e os valores recebidos pelos artistas/bandas, valores presumidos como preços de mercado em razão do contexto em que ocorreram as contratações diretas e da precariedade jurídica dos instrumentos de representação.
29.2.	Sobre o argumento de que as atrações artísticas têm oscilações significativas em seus valores de cachês, um dia podendo estar valendo 'X', no dia seguinte 'Y' e que isto poderia comprometer a análise por meio de notas do fornecedor, entende-se que é um fato a possibilidade de alterações de valores dos cachês no tempo curto, ocorre que isto não é o caso nesta tomada de contas especial, uma vez que os preços aqui referenciados são os efetivamente cobrados para o evento. Analisando-se a documentação referente ao Processo Judicial n. 2009.85.00.006311-0 (Ação Popular) da 1ª Vara Federal da Seção Judiciária de Sergipe, foram obtidos recibos/declarações, emitidos pelos representantes das bandas musicais, com os valores efetivos dos cachês cobrados na apresentação artística ocorrida no evento intitulado 'Brito Folia', custeado com recursos do Convênio MTur/ASBT n. 701741/2008. As quatro bandas musicais foram contratadas pela ASBT por intermédio da empresa Valéria Patrícia Pinheiro de Oliveira Azevedo - ME (CNPJ 02.332.448/0001-38) .
29.3.	Verificou-se que o valor do cachê informado pela Valéria Patrícia Pinheiro de Oliveira Azevedo - ME e pago pela ASBT com recursos do Convênio MTur/ASBT n. 701741/2008 foi majorado. 
29.4.	Observe-se que, no despacho do Ministro Relator, depreende-se que a diferença entre o valor pago à empresa e o efetivamente recebido evidenciam o superfaturamento.
29.5.	Ao relatar que o Parágrafo Quinto da Cláusula Oitava do convênio diz que a convenente poderá utilizar-se do sistema de registro de preços dos entes federados, tem-se que isto é um fato, só não se aproveita para a afirmativa de que isto é evidência do atendimento ao princípio da economicidade. Até porque os responsáveis não lograram demonstrar que efetuaram a propalada pesquisa e, mesmo que a tivessem feito, não elidiria a constatação de superfaturamento.
29.6.	Verifica-se que a aprovação da proposta não é indicador de que os preços apresentados pelo proponente sejam preços de mercado. Neste particular, observe-se o teor do Despacho do Relator de peça 29, verbis:
 (...) 
15. Em todos os convênios (eventos turísticos concedidos pelo MTur) até agora analisados, a Coordenação-Geral de Análise de Projetos do MTur aprovou, por meio de pareceres técnicos, os itens dos planos de trabalho propostos, o que contou com a chancela da unidade jurídica do órgão ministerial inclusive quanto à análise dos custos dos eventos constantes do plano de trabalho apresentado. 
16. Em razão dessas aprovações tão semelhantes, passei a determinar a realização de diligências ao MTur para que encaminhasse a documentação que deu suporte à afirmação de que os preços propostos estavam de acordo com os preços de mercado, dado que a presunção de veracidade dessa afirmação impunha e validava os raciocínios de não comprovação de ocorrência de dano ao erário. 
17. As respostas recebidas são no sentido de que não havia evidências ou documentações que demonstrassem ter havido uma análise de custos, desfazendo a presunção de que os preços constantes do plano de trabalho correspondiam aos preços de mercado praticados à época. 
18. Em todos os casos, sendo o convenente uma entidade privada ou um município e que os artistas tenham sido contratados por meio de inexigibilidade, não está presente nos autos comprovação de que os preços orçados pelas empresas representantes estavam em conformidade com os preços de mercado, exigência tanto do art. 26 da Lei de Licitações, quanto do art. 46 da Portaria Interministerial 127/2008. 
19. Portanto, o que se tem são fortes indícios de ocorrência de dano ao erário por superfaturamento e não, unicamente ou fortemente lastreado, pela falta de nexo decorrente de contratação direta calcada em 'carta de exclusividade' para evento certo. 
20. A reforçar esse raciocínio, em algumas situações, existe referência ou a comprovação de que os artistas tenham recebido valores inferiores aos transferidos à empresa constituída como representante, o que corresponde a robusta evidência de que os reais valores cobrados por elas foram aqueles que efetivamente receberam, dado que a presunção de ser o valor proposto no plano de trabalho compatível com o preço de mercado foi elidida pelas respostas do MTur às diligências realizadas.
 (...) 
29.7.	Assim, o excerto supra mostra que o argumento da defesa, de que não se pode considerar que a inexigibilidade de licitação não teve justificativa de preço nem que os preços não estavam condizentes com aqueles praticados no mercado, é inconsistente. 
29.8.	Registram que o valor pago corresponde ao valor contratado, conforme nota fiscal e orçamento pela empresa que detinha a exclusividade e faz referência ao item 9.2.3.2 do Acórdão 1435/2017-TCU-Plenário, que diz que a existência de dano aos cofres públicos tende a se evidenciar quando não for possível comprovar o nexo de causalidade, ou seja, que os pagamentos tenham sido recebidos pelo artista ou por seu representante devidamente habilitado.
29.9.	Em verdade, como registra o Despacho do Relator deste feito (peça 29) , o que se depreende dos autos são fortes indícios de ocorrência de dano ao erário por superfaturamento e não somente a muito propalada falta de nexo, decorrente de contratação direta, calcada em 'carta de exclusividade' para evento certo. O ponto central desta tomada de contas especial é o dano ao erário decorrente do superfaturamento na contratação das bandas. 
30.	Resumindo: mesmo o Mtur tendo analisado toda a documentação, aprovada e atestada antes da formalização do convênio; mesmo não sendo função do Tribunal arbitrar sobre o funcionamento do mercado de eventos envolvendo a participação de empresários exclusivos e empresários exclusivos ad hoc, com os ganhos internos no relacionamento desses atores; mesmo entendendo que caberia ao MTur ter demonstrado que o valor pago era compatível com o preço de mercado ou com valores anteriormente recebidos pelo artista em outros eventos equivalentes, não aproveita a defesa porque:
30.1.	as evidências de superfaturamento decorrem da diferença ente os valores pagos às empresas que se apresentaram como representantes exclusivos e os valores recebidos pelos artistas/bandas, valores presumidos como preços de mercado em razão do contexto em que ocorreram as contratações diretas e da precariedade jurídica dos instrumentos de representação;
30.2.	há documentação de recibos/declarações obtidos no Processo Judicial n. 2009.85.00.006311-0 (Ação Popular - 1ª Vara Federal da Seção Judiciária de Sergipe) , emitidos pelos representantes das bandas musicais, com os valores efetivos dos cachês cobrados na apresentação artística ocorrida no evento intitulado 'Brito Folia', custeado com recursos do Convênio MTur/ASBT n. 701741/2008 das quatro bandas musicais contratadas pela ASBT por intermédio da empresa Valéria Patrícia Pinheiro de Oliveira Azevedo - ME (CNPJ 02.332.448/0001-38) ;
30.3.	 depreende-se da tabela abaixo que o valor do cachê informado pela Valéria Patrícia Pinheiro de Oliveira Azevedo - ME e pago pela ASBT com recursos do Convênio MTur/ASBT n. 701741/2008 foi majorado, caracterizando superfaturamento, em desrespeito ao disposto no art. 39, inciso I da Portaria Interministerial MPOG/MF/CGU n. 127/2008 e na Cláusula Terceira - Das Obrigações dos Partícipes, inciso II, alínea 'ii' do Convênio MTur/ASBT n. 701741/2008, que vedavam a realização de despesas a título de taxa de administração, de gerência ou similar:
	Banda musical
	Valor informado do cachê (R$) 
	Diferença (R$) 

		Pela ASBT
	Pela Banda
	
	Banda Valneijós
	40.000,00
	9.000,00
	31.000,00

	Pedro Henrique e Gabriel
	20.000,00
	14.000,00
	6.000,00

	Banda Se Ligue
	20.000,00
	14.000,00
	6.000,00

	Banda Aviões do Forró
	143.000,00
	110.000,00
	33.000,00

	Total (R$) 
	223.000,00
	147.000,00
	76.000,00

31.	A atribuição da responsabilidade solidária dos responsáveis, imputando-se a eles o débito histórico de R$ 68.161,44, referente às despesas não aprovadas, foi proporcionalmente ao total dos recursos repassados por meio do Convênio 1.460/2008 (Siconv 701741) , utilizado para pagamentos efetuados a Valéria Patrícia Pinheiro de Oliveira Azevedo - ME, da seguinte forma:
	Valor total do convênio: R$ 223.000,00
	%
	Despesa reprovada: R$ 76.000,00

	Valor Concedente:
	R$ 200.000,00  
	89,69%
	R$ 68.161,44

	Valor Contrapartida:
	R$ 23.000,00
	10,31%
	R$ 7.838,56

32.	Valor original do débito foi R$ 68.161,44.
33.	Assim, rejeitam-se as alegações de defesa dos responsáveis, com proposta de julgamento pela irregularidade das contas, imputação do respectivo débito e da multa do art. 57 da Lei 8.443/1992 c/c os art. 267 do Regimento Interno do TCU.
Alegações de defesa da empresa Valéria Patrícia Pinheiro de Oliveira Azevedo - ME 
34.	Inicialmente a defendente requer 'seja reconhecida a prescrição em face da Requerida nos termos dos artigos 205 e seguintes do Código Civil'.
35.	A defendente alega que detinha a exclusividade dos artistas/Bandas para aquela data, razão pela qual nenhuma outra empresa poderia vender qualquer show da banda sob pena de descumprimento contratual entre a banda e a defendente. Que, dessa forma, a defendente foi procurada e apresentou orçamento e carta de exclusividade da banda, contendo todos os requisitos exigidos pelo MTur, através da ASBT, tais como: data da apresentação, local, duração da apresentação, papel timbrado, com o preço praticado no mercado para todo custeio da apresentação da banda (principal e acessórios) , integrante da única rubrica contratual com a banda.
36.	Aduz que a proposta fora encaminhada, através da ASBT para ser avaliada, aprovada e validada pelo MTur, antes da formalização do contrato com a Associação de Blocos. De pronto foi aceita e, em consequência disto, foi realizado o evento com todos os requisitos e documentações exigidas á época, exigências essas, advindas do MTur por intermédio da Associação de Blocos. 
37.	Alega ainda que houve a realização do evento em conformidade com o que fora exigido, com todos os documentos apresentados e regras legais respeitadas, inclusive, com a exclusividade do artista que elegeu como seu representante a empresa em questão, conforme carta de exclusividade, assinada pelo representante exclusivo da banda.
Análise das Alegações de defesa da empresa Valéria Patrícia Pinheiro de Oliveira Azevedo - ME
38.	O requerimento de prescrição não merece prosperar. O artigo 205 do Código Civil estabelece que a prescrição ocorre em dez anos, quando a lei não lhe haja fixado prazo menor. O artigo 206 estabelece outros prazos nos quais não se enquadra a responsável.
39.	O entendimento do TCU é pela imprescritibilidade das ações de ressarcimento, consoante o que dispõe o § 5º do artigo 37 da Constituição Federal, em consonância com a Súmula TCU 282: 'As ações de ressarcimento movidas pelo estado contra os agentes causadores de danos ao erário são imprescritíveis'.
40.	Não é primordial aqui o tipo de exclusividade, se para evento certo ou contrato de exclusividade dos artistas com o empresário contratado, registrado em cartório. O primordial são as evidências de superfaturamento, correspondentes à diferença ente os valores pagos às empresas que se apresentaram como representantes exclusivas e os valores recebidos pelos artistas/bandas, valores presumidos como preços de mercado em razão do contexto em que ocorreram as contratações diretas e da precariedade jurídica dos instrumentos de representação. Não houvesse o superfaturamento, o fato seria uma impropriedade incapaz de, por si só, causar danos ao erário, como se pode deduzir do Acórdão 1435/2017-TCU-Plenário (Relatoria do Ministro Vital do Rego) .
41.	Embora a proposta encaminhada para ser avaliada, aprovada e validada pelo MTur, antes da formalização do contrato com a ASBT tenha sido aprovada, discorda-se da inferência feita pela responsável de que isto significaria que a mesma estivesse de acordo com os preços de mercado. Como já visto nestes autos, verificou-se que a aprovação da proposta não é indicador de que os preços apresentados pelo proponente sejam preços de mercado. Neste particular, observe-se o teor do Despacho do Relator de peça 29. 
42.	Resumindo: mesmo o Mtur tendo analisado toda a documentação, aprovada e atestada antes da formalização do convênio; mesmo não sendo função do Tribunal arbitrar sobre o funcionamento do mercado de eventos envolvendo a participação de empresários exclusivos e empresários exclusivos ad hoc, com os ganhos internos no relacionamento desses atores; mesmo entendendo que caberia ao MTur ter demonstrado que o valor pago era compatível com o preço de mercado ou com valores anteriormente recebidos pelo artista em outros eventos equivalentes, esses argumentos não aproveita a defesa porque:
42.1.	é missão indeclinável do Tribunal apontar falhas de seleção, aprovação, gestão, fiscalização e controle dos convênios celebrados para fomento ao turismo mediante aporte de recursos públicos federais para contratação de shows, em que se podem revelar decisões antieconômicas (superfaturamento) ;
42.2.	segundo se pode deduzir do Acórdão 1435/2017-TCU-Plenário (Relatoria do Ministro Vital do Rego) , a resposta à consulta formulada pelo Mtur faz entender que o dano ao erário ocorrerá quando (i) o evento objeto do convênio não for executado; (ii) for caracterizado superfaturamento; ou (iii) não for demonstrado que os recursos públicos foram destinados ao pagamento do contratado (no caso, o profissional do setor artístico) . No caso concreto a irregularidade trata de superfaturamento;
42.3.	no instrumento do convênio, já estão pré-definidos os valores a serem pagos pela apresentação dos grupos musicais, o que implicaria dizer que há presunção iuris tantum de que o montante fixado no ajuste estaria compatível com os preços de mercado, dado que a presunção de veracidade dessa afirmação impunha e validava os raciocínios de não comprovação de ocorrência de dano ao erário. Ocorre que a Coordenação-Geral de Análise de Projetos do MTur aprova os itens dos planos de trabalho propostos sem a devida análise dos custos dos eventos constantes do plano de trabalho apresentado. O Mtur, nas vezes que foi diligenciado acerca das documentações probantes das pesquisas de preços, respondeu que não haviam evidências ou documentações que demonstrassem a análise de custos, desfazendo a presunção de que os preços constantes do plano de trabalho correspondiam aos preços de mercado praticados à época;
42.4.	as evidências de superfaturamento decorrem da diferença ente os valores pagos às empresas que se apresentaram como representantes exclusivos e os valores recebidos pelos artistas/bandas, valores presumidos como preços de mercado em razão do contexto em que ocorreram as contratações diretas e da precariedade jurídica dos instrumentos de representação;
42.5.	há documentação de recibos/declarações obtidos no Processo Judicial n. 2009.85.00.006311-0 (Ação Popular - 1ª Vara Federal da Seção Judiciária de Sergipe) , emitidos pelos representantes das bandas musicais, com os valores efetivos dos cachês cobrados na apresentação artística ocorrida no evento intitulado 'Brito Folia', custeado com recursos do Convênio MTur/ASBT n. 701741/2008 das quatro bandas musicais contratadas pela ASBT por intermédio da empresa Valéria Patrícia Pinheiro de Oliveira Azevedo - ME (CNPJ 02.332.448/0001-38) ;
42.6.	 depreende-se da tabela abaixo que o valor do cachê informado pela Valéria Patrícia Pinheiro de Oliveira Azevedo - ME e pago pela ASBT com recursos do Convênio MTur/ASBT n. 701741/2008 foi majorado, caracterizando superfaturamento, em desrespeito ao disposto no art. 39, inciso I da Portaria Interministerial MPOG/MF/CGU n. 127/2008 e na Cláusula Terceira - Das Obrigações dos Partícipes, inciso II, alínea 'ii' do Convênio MTur/ASBT n. 701741/2008, que vedavam a realização de despesas a título de taxa de administração, de gerência ou similar:
	Banda musical
	Valor informado do cachê (R$) 
	Diferença (R$) 

		Pela ASBT
	Pela Banda
	
	Banda Valneijós
	40.000,00
	9.000,00
	31.000,00

	Pedro Henrique e Gabriel
	20.000,00
	14.000,00
	6.000,00

	Banda Se Ligue
	20.000,00
	14.000,00
	6.000,00

	Banda Aviões do Forró
	143.000,00
	110.000,00
	33.000,00

	Total (R$) 
	223.000,00
	147.000,00
	76.000,00

43.	A atribuição da responsabilidade solidária dos responsáveis, imputando-se a eles o débito histórico de R$ 68.161,44, referente às despesas não aprovadas, foi proporcionalmente ao total dos recursos repassados por meio do Convênio 1.460/2008 (Siconv 701741) , utilizado para pagamentos efetuados a Valéria Patrícia Pinheiro de Oliveira Azevedo - ME, da seguinte forma:
	Valor total do convênio: R$ 223.000,00
	%
	Despesa reprovada: R$ 76.000,00

	Valor Concedente:
	R$ 200.000,00  
	89,69%
	R$ 68.161,44

	Valor Contrapartida:
	R$ 23.000,00
	10,31%
	R$ 7.838,56

44.	Valor original do débito foi R$ 68.161,44.
45. 	Assim, rejeitam-se as alegações de defesa dos responsáveis, com proposta de julgamento pela irregularidade das contas, imputação do respectivo débito e da multa do art. 57 da Lei 8.443/1992 c/c os art. 267 do Regimento Interno do TCU.

CONCLUSÃO
46.	Essa instrução cuidou de examinar, de forma complementar, conforme determinado pelo Ministro Relator no Despacho à peça 29, as alegações de defesa apresentadas pelo Sr. Lourival Mendes de Oliveira Neto, pela Associação Sergipana de Blocos de Trio (ASBT) e pela empresa Valéria Patrícia Pinheiro de Oliveira Azevedo - ME, em razão da impugnação parcial das despesas realizadas com os recursos do Convênio 1.460/2008 (Siconv 701741) . 
47.	Os responsáveis apresentaram as suas alegações de defesas, as quais não foram acolhidas. 
48.	Registre-se que o fato gerador tido como irregular na execução do presente convênio, referente ao pagamento efetuado à empresa intermediadora, aconteceu em 6/1/2009 (peça 8, p. 8-9) e o pronunciamento da unidade ocorreu em 11/11/2016, atingindo o Sr. Lourival Mendes de Oliveira Neto e a Associação Sergipana de Blocos de Trio (peça 12) e em 1º/10/2018, atingindo a empresa Valéria Patrícia Pinheiro de Oliveira Azevedo- ME, pelo despacho do Relator (peça 29) , assim, não ocorreu a prescrição da pretensão punitiva por este Tribunal, que se opera no prazo de dez anos a contar do fato gerador tido como irregular, em conformidade com o prazo previsto no art. 205 do Código Civil e com a orientação expedida pelo Acórdão 1441/2016-TCU-Plenário.
PROPOSTA DE ENCAMINHAMENTO
49.	Ante o exposto, submetemos os autos à consideração superior, com proposta de:
a) 	julgar irregulares as contas do Sr. Lourival Mendes de Oliveira Neto (CPF 310.702.215- 20) , da Associação Sergipana de Blocos de Trio (CNPJ 32.884.108/0001-80) e da empresa Valéria Patrícia Pinheiro de Oliveira Azevedo- ME (CNPJ 02.332.448/0001-38) , nos termos dos arts. 1º, inciso I, 16, inciso III, alínea 'c', da Lei 8.443/1992, c/c os arts. 19 e 23, inciso III, da mesma Lei, e com arts. 1º, inciso I, 209, inciso III, 210 e 214, inciso III, do Regimento Interno, condenando-os, solidariamente, ao pagamento da quantia a seguir especificada, com a fixação do prazo de quinze dias, a contar da notificação, para comprovarem, perante o Tribunal (art. 214, inciso III, alínea "a", do Regimento Interno) , o recolhimento das dívidas aos cofres do Tesouro Nacional, atualizadas monetariamente e acrescidas dos juros de mora, calculados a partir da data discriminada, até a data do recolhimento, abatendo-se na oportunidade a quantia já ressarcida, na forma prevista na legislação em vigor: 
	Valor Original Do Débito (R$) 
	Data De Ocorrência

	68.161,44
	6/1/2009

b) aplicar ao Sr. Lourival Mendes de Oliveira Neto (CPF XXX.702.215-XX) , à Associação Sergipana de Blocos de Trio (CNPJ 32.884.108/0001-80) e à empresa Valéria Patrícia Pinheiro de Oliveira Azevedo- ME (CNPJ 02.332.448/0001-38) , individualmente, a multa prevista no art. 57 da Lei 8.443/1992 c/c os art. 267 do Regimento Interno do TCU, fixando o prazo de quinze dias, a contar das notificações, para comprovarem, perante o Tribunal (art. 214, inciso III, alínea 'a' do Regimento Interno) , o recolhimento das dívidas aos cofres do Tesouro Nacional, atualizadas monetariamente desde a data do acórdão que vier a ser proferido até a do efetivo recolhimento, se for paga após o vencimento, na forma da legislação em vigor; 
c) autorizar, desde logo, nos termos do art. 28, inciso II, da Lei 8.443/1992, a cobrança judicia l das dívidas, caso não atendida às notificações; 
d) autorizar, desde logo e caso solicitado, o pagamento da dívida dos responsáveis, em até 36 parcelas mensais e consecutivas, nos termos do art. 26 da Lei 8.443/1992 c/c o art. 217 do RI/TCU, fixando- lhes o prazo de quinze dias, a contar do recebimento da notificação, para comprovarem perante o Tribunal o recolhimento da primeira parcela, e de trinta dias, a contar da parcela anterior, para comprovarem os recolhimentos das demais parcelas, devendo incidir sobre cada valor mensal, atualizado monetariamente, os juros de mora devidos, na forma prevista na legislação em vigor; 
e) encaminhar cópia da deliberação que vier a ser proferida ao Procurador-Chefe da Procuradoria da República em Sergipe, nos termos do §3º do art. 16 da Lei 8.443/1992, para adoção das medidas que entender cabíveis; 
f) encaminhar cópia da deliberação que vier a ser proferida ao Ministério do Turismo (MTur) ; e 
g) autorizar, com fundamento no art. 169, inciso III, do RI/TCU, a Secex/SE a proceder ao arquivamento do presente processo após as comunicações processuais cabíveis, o trânsito em julgado do acórdão a ser proferido e a instauração de cobrança executiva, se necessária."
O Secretário da unidade instrutiva ressaltou, em seu pronunciamento à peça 43, que não restou configurada de forma objetiva a ocorrência de boa-fé dos responsáveis, razão pela qual, desde logo, pode-se julgar em definitivo o mérito pela irregularidade das contas, na linha proposta pelo auditor.
O Ministério Público, representado pela Procuradora-Geral, Cristina Machado da Costa e Silva, manifestou-se de acordo com a proposta da unidade instrutiva, nos seguintes termos da parte dispositiva de seu parecer à peça 44:
" (...) 
9.	Sobre a questão que restou associada ao débito desta TCE, já nos manifestamos, de forma preliminar, quando do primeiro parecer que emitimos nos autos, conforme os trechos reproduzidos a seguir (peça 27, p. 1-2) :
'Também no instrumento do convênio já estão pré-definidos os valores a serem pagos pela apresentação dos grupos musicais, o que implica dizer que há presunção (iuris tantum, sujeita a prova em contrário) de que o montante fixado no ajuste está compatível com os preços de mercado. Firmado o contrato entre a convenente e o empresário representante dos grupos musicais em valores idênticos ao do convênio e ao do procedimento de inexigibilidade de licitação, a superveniência de documentação comprobatória nos autos de que, na fase de liquidação das despesas, teria havido divergência quanto ao valor do pagamento dos grupos musicais constitui, a nosso ver, elemento suficiente para afastar a presunção de compatibilidade dos valores do contrato com os preços de mercado, até que os responsáveis tragam, em defesa, provas cabais de outros custos incorridos nos eventos, se for o caso. Noutras palavras, à parte o pagamento auferido pelos artistas (cachê propriamente dito) , não se poderia descartar de antemão a possibilidade de incidência de despesas adicionais, como passagem aérea, hospedagem, alimentação, transporte de pessoas e equipamentos, seguro, entre outras, suportadas pela empresa contratada na prestação dos serviços.
Nessa perspectiva é que se poderia considerar, a depender da regularidade da liquidação das despesas no caso concreto, legítima a impugnação da diferença entre o valor pago à empresa Valéria Patrícia Pinheiro de Oliveira Azevedo-ME (V&M Eventos) e as quatro bandas musicais que participaram do evento 'Brito Folia 2008', ressalvada a possibilidade, como dito anteriormente, de ter havido despesas adicionais em cada caso. Por ser a beneficiária direta do valor pago a maior, restaria acrescer em sede de citação a responsabilidade solidária da empresa pelo débito.'
10.	Considerando que os responsáveis não alegaram a incidência de despesas adicionais incorridas com a apresentação das bandas (passagem aérea, hospedagem, transporte, alimentação, seguro, etc.) , nem mesmo trouxeram documentação comprobatória nesse sentido, entendemos que a diferença entre os cachês contratados e os efetivamente pagos assume natureza de intermediação empresarial (taxa de administração, gerência ou similar) - despesa que não é autorizada por norma específica da concedente (Portaria n° 153/2009) , além de ser vedada pelo art. 39, inciso I, da Portaria Interministerial MPOG/MF/CGU n. 127/2008 e pela Cláusula Terceira - Das Obrigações dos Partícipes, inciso II, alínea 'ii' do Convênio MTur/ASBT n° 701741/2008 (peça 1, p. 37) . Tal condição caracteriza superfaturamento, obrigando os responsáveis ao ressarcimento pelo prejuízo aos cofres públicos.
11.	Por oportuno, acrescentamos não considerar mais ser o MTur uma fonte fidedigna de avaliação de preços do mercado de atrações artísticas - diferentemente, portanto, do que consta em nosso parecer precedente -, dada a conclusão do Ministro Relator sobre a questão, que foi por ele objeto de apuração mediante diligências em casos semelhantes enfrentados. O órgão, como se verificou, pautou sua atuação para esta tarefa de modo, no mínimo, negligente, visto que não constam evidências que demonstrem qualquer análise de custo nos convênios em que esse aspecto foi até agora verificado. A nosso ver, trata-se de questão que mereceria averiguação mais detida por este Tribunal, uma vez que a prática se deu, aparentemente, de forma transversal e abrangente em planos de trabalho que envolvem parcela significativa de recursos federais e que são objeto de inúmeras TCE."
É o relatório.

não há.

Procuradora-Geral Cristina Machado da Costa e Silva.

TOMADA DE CONTAS ESPECIAL. CONVÊNIO. MTUR/ASBBT. PROMOÇÃO DO TURISMO. EVENTO FESTIVO REGIONAL. RELATÓRIO DE DEMANDAS EXTERNAS (RDE) CGU. EVIDENCIAÇÃO DE DIFERENÇA ENTRE OS VALORES PAGOS À EMPRESA INTERMEDIÁRIA E OS PAGOS ÀS BANDAS/ARTISTAS. CITAÇÃO. REJEIÇÃO DAS ALEGAÇÕES DE DEFESA DO GESTOR, DA INSTITUIÇÃO CONVENENTE E DA EMPRESA INTERMEDIÁRIA. CONTAS IRREGULARES. DÉBITO SOLIDÁRIO. MULTA. COMUNICAÇÕES.

TOMADA DE CONTAS ESPECIAL (TCE)

Secretaria de Controle Externo de Tomada de Contas Especial (Secex-TCE).

Trata-se de tomada de contas especial instaurada pela Secretaria Executiva do Ministério do Turismo (SE/MTur) , em que foram responsabilizados, originalmente, a Associação Sergipana de Blocos de Trio (ASBT) e seu presidente, o Sr. Lourival Mendes de Oliveira Neto, em razão da não aprovação da prestação de contas, por impugnação total das despesas, do convênio 1.460/2008 (Siconv 701741) , que tinha por objeto a promoção e divulgação do turismo regional por meio do apoio ao evento festivo intitulado "Brito Folia 2008", realizado no município de Campo de Brito/SE, no dia 21/12/2008.
O valor do ajuste foi estabelecido em R$ 223.000,00, dos quais R$ 200.000,00 foram recursos federais repassados pelo concedente, em 30/12/2008, e o restante, R$ 23.000,00, a título de contrapartida da associação convenente aportada na conta da avença. A vigência do convênio perdurou no período de 19/12/2008 a 4/3/2009.
Diante das constatações do relatório de demandas especiais 00224.001217/2012-54 da Controladoria-Geral da União (peça 1, p. 141-167) , o MTur emitiu a nota técnica de reanálise financeira 197/2014 (peça 1, p. 137-139) , aprovando a execução física do convênio com ressalvas, e a nota técnica de análise financeira 504/2014 (peça 1, p. 174-182) , reprovando a prestação de contas, sendo instaurada a presente tomada de contas especial, com débito quantificado pelo valor total repassado, pelas seguintes irregularidades:
"a) contratação das bandas por inexigibilidade fundamentada em contratos de exclusividade com empresa intermediária, não diretamente com os artistas ou com seus empresários exclusivos, fora dos moldes preconizados no Acórdão 96/2008-TCU-Plenário (1.3 da Nota Técnica de Análise Financeira 504/2014 e subitem 2.1.2.220 do RDE, peça 1, p. 185-194) ;
b) ausência de justificativa de preços na inexigibilidade de licitação realizada pela ASBT (item 1.1 da Nota Técnica de Análise Financeira 504/2014 e subitem 2.1.2.221 do RDE, peça 1, p. 194-196) ; 
c) divergência entre os valores contratados e os efetivamente recebidos pelas bandas a título de cachê, ocasionando dano ao erário no montante de R$ 76.000,00 (subitem 2.1.2.222 do RDE, peça 1, p. 196-201) ;
d) indícios de similaridade na grafia utilizada em documento de titularidade da ASBT e em notas fiscais de empresas contratadas pela ASBT (item 3.1 da Nota Técnica de Análise Financeira 504/2014 e subitem 2.1.2.223 do RDE, peça 1, p. 201-210) ;
e) publicação do extrato de inexigibilidade no Diário Oficial do Estado de Sergipe sem identificar a empresa contratada - Valéria Patrícia Pinheiro de Oliveira Azevedo - ME (subitem 1.2 da Nota Técnica de Análise Financeira 504/2014 e subitem 2.1.2.224 do RDE, peça 1, p. 210-212) ;
f) não publicação do extrato do contrato 015/2008, celebrado com a empresa Valéria Patrícia Pinheiro de Oliveira Azevedo - ME (subitem 2.1 da Nota Técnica de Análise Financeira 504/2014 e subitem 2.1.2.225, peça 4, p. 212-214) ;
g) ausência de cláusula necessária nos contratos firmados pela ASBT, garantindo o livre acesso dos servidores dos concedentes ou contratantes, bem como dos órgãos de controle, aos documentos e registros contábeis das empresas contratadas (subitem 2.1.2.226 do RDE, peça 1, p. 214-216) ;
h) declaração de autoridade, atestando a realização do evento, alheia ao município de Campo do Brito/SE (subitem 2.1.2.227 do RDE, peça 1, p. 216-217) ;
i) indícios da existência de vínculos entre empresa que integra o quadro social da ASBT e a proprietária da Valéria Patrícia Pinheiro de Oliveira Azevedo - ME, contratada por aquela entidade sem fins lucrativos por meio do Contrato 15/2008 (subitem 2.1.2.228 do RDE, peça 1, p. 217-219) ;
j) existência de vínculo familiar entre integrantes da ASBT e empresário de banda musical contratada por aquela entidade sem fins lucrativos por meio do Contrato 15/2008 (subitem 2.1.2.229 do RDE, peça 1, p. 219-220) ;
k) o extrato bancário está inconsistente. Nele, aparece o nome de Francisco Porto com débito de R$ 223.000,00 e o comprovante pagamento (fl. 63) possui uma declaração dizendo que "o valor da nota n.173, de 6/1/2009, Fav Valéria Patrícia Pinheiro De Oliveira creditado na ag. 3546-7 C/C 28767-9". Não há extrato da conta citada comprovando a entrada do recurso público, não é possível identificar o destino do recurso e quem é Francisco Porto descrito no extrato. Assim, tal documento comprobatório não é suficiente (peça 1, p. 171-173 e 225) - item 4.1 da Nota Técnica de Análise Financeira 504/2014) ."
II
Neste Tribunal, foi realizada diligência saneadora junto à CGU a fim de obter comprovantes das diferenças de valores entre o pagamento realizado pela ASBT à empresa Valéria Patrícia Pinheiro de Oliveira Azevedo - ME, decorrente do contrato 15/2008 realizado por inexigibilidade de licitação, e os valores de cachês efetivamente recebidos pelas bandas/artistas que se apresentaram no evento festivo, citados no referido relatório de demandas externas - RDE, conforme a seguinte tabela:
	BANDAS
	VALOR INFORMADO DO CACHÊ (R$) 
	DIFERENÇA DE CACHÊ (R$) 

		PELA ASBT
	PELO REPRESENTANTE DA BANDA
	
	Banda Valneijós
	40.000,00
	9.000,00
	31.000,00

	Pedro Henrique e Gabriel
	20.000,00
	14.000,00
	6.000,00

	Banda Se Ligue
	20.000,00
	14.000,00
	6.000,00

	Banda Aviões do Forró
	143.000,00
	110.000,00
	33.000,00

	TOTAL (GERAL) 
	223.000,00
	147.000,00
	76.000,00

Concluiu-se que, embora os shows tenham sido realizados, conforme previsto no plano de trabalho do convênio, haveria débito de R$ 76.000,00 resultante da divergência entre os valores pagos à empresa contratada e os efetivamente recebidos pelas bandas/artistas e músicos.
Assim, neste Tribunal, foram inicialmente citados, solidariamente, o Sr. Lourival Mendes de Oliveira Neto e a ASBT, pelas seguintes irregularidades e valor do débito de R$ 68.161,44, calculado proporcionalmente às parcelas aportadas pelo concedente (89,69%) e a contrapartida da convenente (10,31%) (peças 13-16) :
"O débito é decorrente da não comprovação da boa e regular aplicação dos recursos federais transferidos, em face da impugnação parcial das despesas do convênio 1.460/2008 (Siafi/Siconv 701741) , em virtude da divergência entre os valores contratados e os efetivamente recebidos pelas bandas a título de cachês:
Tabela 1 - divergência de cachês
	Banda musical
	Valor informado do cachê (R$) 
	Diferença (R$) 
	Diferença percentual

		Pela ASBT
	Pela Banda
		
	Banda Valneijós
	40.000,00
	9.000,00
	31.000,00
	77,50%

	Pedro Henrique e Gabriel
	20.000,00
	14.000,00
	6.000,00
	30,00%

	Banda Se Ligue
	20.000,00
	14.000,00
	6.000,) 00
	30,00%

	Banda Aviões do Forró
	143.000,00
	110.000,00
	33.000,00
	23,07%

	Total (R$) 
	223.000,00
	147.000,00
	76.000,00
	34,08%

Tabela 2 - débito consolidado
	VALOR ORIGINAL DO DÉBITO (R$) 
	DATA DE OCORRÊNCIA

	68.161,44
	30/12/2008"

Examinadas as alegações de defesa apresentadas conjuntamente pelos responsáveis, naquela ocasião processual, a Secretaria de Controle Externo em Sergipe (Secex-SE) concluiu por rejeitá-las e propôs a irregularidade das contas, a condenação solidária dos responsáveis ao pagamento do débito e aplicar-lhes multa (peça 24) .
O MP/TCU, representado pela procuradora-geral Cristina Rocha Machado, discordou da proposta da unidade instrutiva, por entender que, no caso concreto, não se confirmou o nexo de causalidade entre as receitas e as despesas do convênio, em razão da ausência de prova de representação do efetivo agente beneficiário em receber o pagamento pela empresa contratada. Desse modo, propôs as seguintes medidas:
"a) realizar a citação dos responsáveis Associação Sergipana de Blocos de Trio (ASBT) e do respectivo Presidente à época, Senhor Lourival Mendes de Oliveira, e do Senhor Francisco Porto (agente a ser identificado por meio de diligência prévia) para que apresentem alegações de defesa ou efetuem o ressarcimento ao Tesouro Nacional do débito no valor de R$ 200.000,00, à data de 6/1/2009, na forma da legislação em vigor, em virtude de ausência de nexo de causalidade entre as receitas e as despesas do Convênio n.º 1460/2008; ou
b) alternativamente, caso se entenda que os documentos comprobatórios da execução financeira do Convênio n.º 1460/2008 são suficientes para atestar o nexo de causalidade entre as receitas e as despesas, realizar a citação da empresa Valéria Patrícia Pinheiro de Oliveira Azevedo-ME para que apresente alegações de defesa ou efetue o ressarcimento ao Tesouro Nacional, em solidariedade com a Associação Sergipana de Blocos de Trio (ASBT) e com o Senhor Lourival Mendes de Oliveira, do débito no valor de R$ 68.161,44, à data de 6/1/2009, na forma da legislação em vigor, em razão da divergência entre o pagamento total auferido e os valores recebidos pelas bandas musicais que se apresentaram no evento 'Brito Folia 2008'."
III
No despacho à peça 29, manifestei concordância com as propostas do Parquet de realizar nova citação, conforme abaixo: 
"21.	No presente caso, assiste razão ao Parquet, uma vez que não há, nos autos, prova de que o Sr. Francisco Porto (beneficiário do pagamento com recursos do convênio pela apresentação dos artistas como consta do extrato da conta específica do convênio) seja representante da empresa contratada como representante das bandas (Valéria Patrícia Pinheiro de Oliveira Azevedo-ME) , bem como, em consulta à base de dados da Receita Federal do Brasil (CNPJ) , peça 28, seu nome não está relacionado no quadro societário da empresa, a qual emitiu a nota fiscal utilizada como comprovação das despesas realizadas. Nessas circunstâncias, não é possível estabelecer o necessário nexo de causalidade entre as receitas e as despesas do convênio 1460/2008.
22.	Também não está comprovado que os preços constantes da nota fiscal emitida pela empresa Valéria Patrícia Pinheiro de Oliveira Azevedo-ME (V&M Eventos) correspondiam aos preços que as atrações artísticas, diretamente ou por intermédio de seus representantes legais, haviam praticado com outros demandantes, como exigia a legislação de regência.
 (..) 
'O débito é decorrente da não comprovação de que os artistas/bandas foram contratados por preços de mercado, exigência contida no item 'h' da parte II da cláusula terceira e da cláusula oitava do convênio MTur/ASBT 701741/2008, e no art. 45 e 46, II, da Portaria Interministerial 127/2008, bem como pela existência de evidências de superfaturamento, correspondente à diferença ente os valores pagos às empresas que se apresentaram como representantes exclusivos e os valores recebidos pelos artistas/bandas, valores presumidos como preços de mercado em razão do contexto em que ocorreram as contratações diretas e da precariedade jurídica dos instrumentos de representação'".
Antes de se proceder as novas citações, identificou-se que o nome que constava do extrato bancário, Francisco Porto, conforme informara o MP/TCU, não se referia a pessoa física, mas, sim,  à "na qual foram movimentados os recursos da avença", conforme esclareceu a unidade instrutiva (peça 31) .
Devidamente citados, os responsáveis apresentaram alegações de defesa, que foram assim sintetizadas na nova instrução de mérito da Secex-SE (peça 41) :
Sr. Lourival Mendes de Oliveira Neto e ASBT
"24.	Incialmente, em suas alegações de defesa, os responsáveis se atêm na 'não comprovação de que os artistas/bandas foram contratados por preços de mercado' e lembram que atrações artísticas têm oscilações significativas em seus valores de cachês, um dia pode estar valendo 'X' no dia seguinte 'Y', entendendo que essa oscilação poderia comprometer a análise através de notas do fornecedor. Anota que o Parágrafo Quinto da cláusula oitava do convênio informa que a Convenente poderá utilizar-se do sistema de registro de preços dos entes federados. Que fica também evidente o atendimento ao princípio da economicidade, verificado no Parecer/Conjur/MTur/1.739/2008, da Consultoria Jurídica da Unidade Setorial da Advocacia-Geral da União do Ministério do Turismo, respaldado no Acórdão 1852/2006-TCU-Segunda Câmara, a saber:
'1.10 - Na avaliação de proposições de convênio, exija, proceda, e consigne em seus pareceres técnicos as análises detalhadas dos custos indicados nas propostas, documentando referidas análises com elementos de convicção como cotações, tabelas de preços de associações profissionais, publicações especializadas e outras fontes disponíveis, de modo a certificar-se e a comprovar que tais custos estão condizentes com os praticados no mercado da respectiva região;' 
25.	Concluiu, com isso, que, pelo parecer técnico, toda a documentação fora analisada, aprovada e atestada antes da formalização do convênio. Registra que esse mesmo entendimento pode ser extraído do Acórdão 9313/2017-TCU-Primeira Câmara, conforme mostrou:
'Acórdão 9313/2017-TCU-Primeira Câmara (...) retomo a declaração de voto do Acórdão 1435/2017-TCU-Plenário, no qual deixei registrado que o funcionamento do mercado de eventos envolve a participação de empresários exclusivos e empresários exclusivos ad hoc. Dessa forma, a arbitragem de ganhos internos no relacionamento desses atores entre si e entre eles e os artistas não é função deste Tribunal. Cabia ao MTur ter demonstrado que o valor pago era compatível com o preço de mercado ou com valores anteriormente recebidos pelo artista em outros eventos equivalentes.'
26.	Assim, entendem que não se pode considerar que a inexigibilidade de licitação não teve justificativa de preço nem que os preços não estavam condizentes com aqueles praticados no mercado. Aduzem, ainda, que, na justificativa de inexigibilidade, consta nome da empresa contratada, valor do cachê artístico, data e local da apresentação, artista consagrado pela crítica especializada ou pela opinião pública.
27.	Reiteram que o valor pago corresponde ao valor contratado conforme nota fiscal e orçamento pela empresa que detinha a exclusividade para a apresentação e recebimento do valor contratado para apresentação da banda na forma do item 9.2.3.2 do Acórdão 1435/2017-TCU-Plenário, que diz que a existência de dano aos cofres públicos, a ser comprovada mediante instauração da devida tomada de contas especial, tende a se evidenciar em cada caso, entre outras questões, quando não for possível comprovar o nexo de causalidade, ou seja, que os pagamentos tenham sido recebidos pelo artista ou por seu representante devidamente habilitado, seja detentor de contrato de exclusividade, portador de instrumento de procuração ou carta de exclusividade, devidamente registrados em cartório."
Empresa Valéria Patrícia de Oliveira Azevedo - ME
'34.	Inicialmente a defendente requer 'seja reconhecida a prescrição em face da Requerida nos termos dos artigos 205 e seguintes do Código Civil'.
35.	A defendente alega que detinha a exclusividade dos artistas/Bandas para aquela data, razão pela qual nenhuma outra empresa poderia vender qualquer show da banda sob pena de descumprimento contratual entre a banda e a defendente. Que, dessa forma, a defendente foi procurada e apresentou orçamento e carta de exclusividade da banda, contendo todos os requisitos exigidos pelo MTur, através da ASBT, tais como: data da apresentação, local, duração da apresentação, papel timbrado, com o preço praticado no mercado para todo custeio da apresentação da banda (principal e acessórios) , integrante da única rubrica contratual com a banda.
36.	Aduz que a proposta fora encaminhada, através da ASBT para ser avaliada, aprovada e validada pelo MTur, antes da formalização do contrato com a Associação de Blocos. De pronto foi aceita e, em consequência disto, foi realizado o evento com todos os requisitos e documentações exigidas á época, exigências essas, advindas do MTur por intermédio da Associação de Blocos. 
37.	Alega ainda que houve a realização do evento em conformidade com o que fora exigido, com todos os documentos apresentados e regras legais respeitadas, inclusive, com a exclusividade do artista que elegeu como seu representante a empresa em questão, conforme carta de exclusividade, assinada pelo representante exclusivo da banda.'"
Após análise e conclusões a seguir apresentadas, a unidade instrutiva propôs, em essência, rejeitar as alegações de defesa apresentadas, julgar irregulares as contas do Sr. Lourival Mendes de Oliveira Neto, da Associação Sergipana de Blocos de Trio e da empresa Valéria Patrícia Pinheiro de Oliveira - ME, condenando-os, solidariamente, ao pagamento do débito de R$ 68.161,44 (data do fato gerador 6/1/209) e aplicar-lhes multa, senão vejamos:
	" (...) 
os responsáveis não lograram demonstrar que efetuaram pesquisa de preços;
não foi demonstrado que o valor pago à ASBT para realizar os shows era compatível com o preço de mercado ou com valores anteriormente recebidos pelos artistas em outros eventos equivalentes;
não houve elisão do superfaturamento evidenciado pela diferença de valores pagos à empresa intermediária e o efetivamente recebido pelas bandas/artistas;
verificou-se que o valor dos cachês informados pela empresa intermediária e pagos pela ASBT com recursos do convênio foram majorados, em relação aos valores efetivamente recebidos;
há recibos/declarações obtidos na ação popular em trâmite da Justiça Federal de Sergipe - processo 2009.85.00.006311-0, emitidos pelos representantes das bandas musicais com os valores efetivos recebidos pelos cachês; que evidenciam a diferença entre os valores pagos à empresa e os recebidos pelas bandas/artistas;
a aprovação da proposta pelo MTur, por si só, não é o indicador de que os preços apresentados pelo proponente representavam os preços de mercado cobrados pelas bandas/artistas, logo a inexigibilidade de licitação não teve justificativa dos preços;
o argumento da prescrição não merece prosperar;
se não houvesse o superfaturamento evidenciado, restaria impropriedade pela precariedade jurídica da forma de contratação com base em cartas de exclusividade, com base no Acórdão 1435/2017-TCU-Plenário;
a coordenação-geral de análise de projetos do MTur aprovou os itens do plano de trabalho propostos sem a devida análise dos custos dos eventos e com os preços já pré-definidos;
o dano ao erário decorre de superfaturamento e não da ausência de nexo de causalidade entre as receitas e as despesas lançadas à conta do convênio; (...) "
O MP/TCU manifestou concordância com as proposições da unidade instrutiva, cabendo destacar o seguinte trecho do novo parecer à peça 44:
"10.	Considerando que os responsáveis não alegaram a incidência de despesas adicionais incorridas com a apresentação das bandas (passagem aérea, hospedagem, transporte, alimentação, seguro, etc.) , nem mesmo trouxeram documentação comprobatória nesse sentido, entendemos que a diferença entre os cachês contratados e os efetivamente pagos assume natureza de intermediação empresarial (taxa de administração, gerência ou similar) - despesa que não é autorizada por norma específica da concedente (Portaria n° 153/2009) , além de ser vedada pelo art. 39, inciso I, da Portaria Interministerial MPOG/MF/CGU n° 127/2008 e pela Cláusula Terceira - Das Obrigações dos Partícipes, inciso II, alínea 'ii' do Convênio MTur/ASBT n° 701741/2008 (peça 1, p. 37) . Tal condição caracteriza superfaturamento, obrigando os responsáveis ao ressarcimento pelo prejuízo aos cofres públicos.
11.	Por oportuno, acrescentamos não considerar mais ser o MTur uma fonte fidedigna de avaliação de preços do mercado de atrações artísticas - diferentemente, portanto, do que consta em nosso parecer precedente -, dada a conclusão do Ministro Relator sobre a questão, que foi por ele objeto de apuração mediante diligências em casos semelhantes enfrentados. O órgão, como se verificou, pautou sua atuação para esta tarefa de modo, no mínimo, negligente, visto que não constam evidências que demonstrem qualquer análise de custo nos convênios em que esse aspecto foi até agora verificado. A nosso ver, trata-se de questão que mereceria averiguação mais detida por este Tribunal, uma vez que a prática se deu, aparentemente, de forma transversal e abrangente em planos de trabalho que envolvem parcela significativa de recursos federais e que são objeto de inúmeras TCE."
III
Entendo que o caso concreto se amolda a outras decisões do Colegiado nesse mesmo sentido (13703/2019, 13726/2019, 3184/2019 e 8871/2019-TCU-1ª Câmara) . 
Em diversos processos relativos a eventos festivos, manifestei-me no sentido de que não há caracterização de dano ao erário nos casos em que, simultaneamente, o objeto foi cumprido (as bandas se apresentaram) , o vínculo jurídico entre a banda e a empresa que a representou para o evento específico estava demonstrado, e não havia apontamento de contratação por preços injustificadamente superiores aos normalmente praticados pelas mesmas bandas, haja vista que constava dos autos parecer técnico em que o MTur expressamente afirmava: "os custos indicados no projeto são condizentes com o praticado no mercado local, tendo por base as propostas anexadas ao sistema" (peça 1, p. 195) . Afirmação essa referenciada no parecer jurídico Conjur/MTur 1739/2008 - item 'D' (peça 1, p. 19-31) .
Em todos os convênios (eventos turísticos concedidos pelo MTur) até agora analisados, a Coordenação-Geral de Análise de Projetos do MTur aprovou, por meio de pareceres técnicos, os itens dos planos de trabalho propostos, o que contou com a chancela da unidade jurídica do órgão ministerial, que fez menção à aprovação da análise dos custos dos eventos constantes do plano de trabalho apresentado, como já dito anteriormente.
Em razão dessas aprovações tão semelhantes, passei a determinar, quando viável, a realização de diligências ao MTur para que encaminhasse a documentação que deu suporte à afirmação de que os preços propostos estavam de acordo com os preços de mercado, dado que era a presunção de veracidade dessa afirmação que impunha e validava os raciocínios de não comprovação de ocorrência de dano ao erário.
As respostas recebidas dão conta de que não havia documentos e análises que suportassem a afirmação de ter havido real análise de custos, desfazendo-se, assim, a presunção de que os preços constantes do plano de trabalho correspondiam aos preços de mercado praticados à época. Compatibilidade, portanto, que cabe aos responsáveis e beneficiários da contratação direta, sem licitação, demonstrarem. 
Em todos os casos, sendo convenente uma entidade privada ou um município e nos quais os artistas tenham sido contratados sem licitação, não está presente, nos autos, comprovação de que os preços orçados pelas empresas representantes estavam em conformidade com os preços de mercado. Exigência tanto do art. 26 da Lei de Licitações, quanto do art. 46 da Portaria Interministerial 127/2008.
A inexistência de justificativa de preços já havia sido identificada pela Controladoria-Geral da União (CGU) em seu relatório de demandas externas (item 2.1.2.658 do RDE 00224.001217/2012-54, peça 1, p. 141-167) , e foi também motivo da citação do Sr. Lourival Mendes de Oliveira Neto e da ASBT (item e, peça 21) .
A justificativa de preços também era obrigação da ASBT quando da apresentação da prestação de contas, como exigido na alínea "c" do parágrafo segundo da cláusula décima terceira do convênio celebrado (peça 1, p. 45) .
Da mesma forma como ocorreu em outros processos, faltam explicações para dois fatos centrais: por que a convenente, ASBT, entidade especializada em organizar eventos, não promoveu ela mesma a contratação direta das bandas, o que lhe propiciaria menores custos? Por que foi necessário contratar uma empresa representante, a qual, não era originalmente a representante exclusiva das bandas?
Registra-se que a própria ASBT havia declarado possuir capacidade técnica para realizar o evento.
IV
A sequência cronológica leva à conclusão que os valores estipulados para apresentação das bandas foram definidos pelo valor constante no plano de trabalho, e não pelos valores praticados pelos artistas com outras demandantes ou pelo mercado local, conforme a seguir desvelado.
Em 8/12/2008, a ASBT apresenta proposta 022093/2008 de plano de trabalho do convênio ao ministério, no valor de R$ 223.000,00, detalhando o cachê de cada banda nos exatos valores do convênio assinado (peças 1, p. 269 e 45) . A aprovação técnica pelo MTur ocorreu em 19/12/2008, o parecer jurídico e a celebração do convênio ocorreram nessa mesma data. 
Em 10/12/2008, a empresa V & M Eventos apresenta à ASBT proposta "para realização de uma apresentação artística" (peça 8, p. 15) . Ou seja, a convenente recebeu proposta de preço para contratação das apresentações depois da apresentação da proposta de convênio e do respectivo plano de trabalho ao MTur, em 8/12/2010.
Na medida em que não há elementos no MTur nem no Siconv que possam justificar a adequação dos valores dos "shows" previstos no plano de trabalho, rompeu-se a presunção de legitimidade dos atestos e dos pareceres do ministério acerca da compatibilidade dos preços das bandas/artistas apresentados pela ASBT quando da proposição da celebração do convênio.
A adequação documentada dos preços dos shows não foi justificada quando da propositura do convênio, tampouco nas alegações de defesa encaminhadas pelos responsáveis. 
No caso em exame, a Associação Sergipana de Blocos de Trio (ASBT) (entidade convenente e especializada no ramo de eventos festivos) poderia ter contratado as bandas/artistas diretamente ou por meio dos representantes exclusivos, mas, para realizar o objeto do convênio, contratou Valéria Patrícia Pinheiro de Oliveira Azevedo - ME, beneficiária das cartas de exclusividade temporárias para dia e evento certo, fornecidas por aqueles que se designavam representantes exclusivos das bandas/artistas (esses documentos são citados no processo, mas não foram juntados) . 
Nesse contexto, não estando comprovado que os preços pagos à empresa Valéria Patrícia Pinheiro de Oliveira Azevedo - ME correspondiam aos preços que as bandas haviam praticado com outros demandantes, como exigia a legislação de regência; e, de outro lado, havendo comprovação de que os preços efetivamente cobrados pelas bandas foram expressivamente menores do que aqueles aprovados no plano de trabalho; e, ainda, estando caracterizada a inexistência de justa causa para ganhos a título de representação de "exclusividade" da firma intermediária, constituindo-se a documentação jurídica apresentada nos autos como simulação de legitimidade jurídica para fins de viabilizar pagamento de valores injustificadamente superiores aos de mercado, está comprovada a ocorrência de dano ao erário. 
A diferença entre os valores recebidos pelas bandas/artistas (recibos) e os pagos à empresa V & M (nota fiscal 173, peça 8, p. 9, de 6/1/2009) constitui base para imputação de superfaturamento, passível de refutação pelos responsáveis, o que não ocorreu:
	BANDAS
	COMPARAÇÃO DE VALORES
	DIFERENÇA (R$) 

		VALOR PAGO À EMPRESA PELA ASBT
	VALOR RECEBIDO/COBRADO PELA BANDA
	
	Banda Valneijós
	40.000,00
	9.000,00
	31.000,00

	Pedro Henrique e Gabriel
	20.000,00
	14.000,00
	6.000,00

	Banda Se Ligue
	20.000,00
	14.000,00
	6.000,00

	Banda Aviões do Forró
	143.000,00
	110.000,00
	33.000,00

	TOTAL (GERAL) 
	223.000,00
	147.000,00
	76.000,00

Todas as considerações acima têm como supedâneo a existência dos recibos pagos às bandas/artistas em valor menor do que aqueles especificados no plano de trabalho do convênio (peça 8) .
Ressalto que, muito embora a justificativa de preço não tenha sido realizada no momento devido, como exigido pela legislação de regência, os responsáveis tiveram a oportunidade de fazê-la em resposta às citações, de forma a elidir a presunção de superfaturamento e infirmar a imputação de dano ao erário, mas não o fizeram.
Portanto, acolho o exame realizado pela unidade instrutiva, endossado pelo MP/TCU, que refutaram os argumentos idênticos apresentados pela ASBT e pelo Sr. Lourival Mendes de Oliveira Neto, bem como os da empresa Valéria Patrícia Pinheiro de Oliveira Azevedo - ME, sendo os responsáveis condenados, solidariamente, a ressarcir o dano ao erário federal, quantificado seu valor nominal em R$ 68.161,44 (cabendo atualização monetária e acréscimo de juros) , e aplicando-lhes, individualmente, a multa do art. 57 da Lei 8.443/1992, que proponho seja de 100% do valor atualizado do débito até esta data (em razão do conluio e da prática reiterada) .
Diante do exposto, manifesto-me pela aprovação do acórdão que ora submeto à apreciação deste Colegiado. 
TCU, Sala das Sessões Ministro Luciano Brandão Alves de Souza, em 2 de junho de 2020.
Weder de Oliveira
Relator